【裁判字號】    99,訴,47
【裁判日期】    990408
【裁判案由】    商業會計法等
【裁判全文】
臺灣高雄地方法院刑事判決                99年度訴字第47號
公  訴  人  臺灣高雄地方法院檢察署檢察官
被      告  丁○○
            丙  ○
上列被告因商業會計法等案件，經檢察官提起公訴（98年度偵字
第32379 號、第32751號），本院判決如下：
    主  文
丁○○共同行使從事業務之人，明知為不實之事項，而登載於其
業務上作成之文書，足以生損害於公眾，處有期徒刑貳月，如易
科罰金，以新臺幣壹仟元折算壹日；又公司負責人為納稅義務人
，以不正當方法逃漏稅捐，處有期徒刑貳月，如易科罰金，以新
臺幣壹仟元折算壹日。應執行有期徒刑參月，如易科罰金，以新
臺幣壹仟元折算壹日。
丙○幫助納稅義務人，以不正當方法逃漏稅捐，處有期徒刑貳月
，如易科罰金，以新臺幣壹仟元折算壹日。
    事  實
一、丁○○與丙○為兄弟，丁○○係址設高雄市前鎮區○○○路
    192 號1 樓益江企業股份有限公司( 下稱益江公司) 之負責
    人，綜理該公司員工之僱用、發薪等事務，為從事業務之人
    ，並負有據實製作薪資所得扣繳暨免扣繳憑單（下稱扣繳憑
    單）之義務，為納稅義務人。詎丁○○明知民國97年間丙○
    並未任職於益江公司，且未支領任何薪資，竟基於使益江公
    司逃漏稅捐之犯意，於98年1 月間某日，在高雄市前鎮區○
    ○○路192 號之3 其母房間內，與丙○商討使益江公司逃漏
    稅捐之事宜，丙○明知其並未於益江公司工作、支領薪資，
    仍基於幫助他人逃漏稅捐之犯意，同意由益江公司申報其97
    年度薪資所得為新臺幣( 下同) 20萬1,000 元，並口頭提供
    其身分證字號、出生年月日、住址等個人資料予益江公司會
    計人員甲○○。丁○○、丙○及甲○○乃共同基於行使業務
    上登載不實文書之犯意聯絡，於98年1 月間某日，由丁○○
    指示甲○○負責蒐集得予扣抵益江公司營利事業所得稅之資
    料，甲○○明知上情，仍基於幫助他人逃漏稅捐之犯意，依
    丁○○之指示，於98年1 月間某日，將丙○任職於益江公司
    並支領20萬1,000 元薪資之不實事項，告知不知情之會計師
    ，使會計師在其業務上作成之文書即扣繳憑單及各類所得扣
    繳憑單申報書上，虛偽登載丙○97年度之薪資所得為20萬1,
    000 元之不實事項後，再將此不實事項登載於其所製作之益
    江公司97年度營利事業所得稅結算申報書，於98年5 月25日
    持該等登載不實之扣繳憑單及營利事業所得稅結算申報書，
    向財政部臺灣省南區國稅局前鎮稽徵所（下稱前鎮稽徵所）
    據以行使，申報益江公司97年度營利事業所得稅，使益江公
    司成本增加，營業所得減少，藉此不正當之方法，使稅捐稽
    徵機關於審核稅額時陷於錯誤，而誤算益江公司97年度應繳
    納之營利事業所得稅額，因此得以逃漏該年度之營利事業所
    得稅5 萬250 元，足以生損害於稅捐稽徵機關核課稅款之正
    確性。
二、案經丙○訴由臺灣高雄地方法院檢察署檢察官偵查起訴。
    理  由
壹、證據能力部分：按被告以外之人於審判外之言詞或書面陳述
    ，除法律有規定者外，不得作為證據；被告以外之人於審判
    外之陳述，雖不符刑事訴訟法第159 條之1 至同條之4 之規
    定，而經當事人於審判程序同意作為證據，法院審酌該言詞
    陳述或書面陳述作成時之情況，認為適當者，亦得為證據。
    當事人、代理人或辯護人於法院調查證據時，知有刑事訴訟
    法第159 條第1項 不得為證據之情形，而未於言詞辯論終結
    前聲明異議者，視為有前項之同意，刑事訴訟法第159 條第
    1 項、第159 條之5 分別定有明文。查本判決所引用之各項
    據以認定事實之傳聞性質，被告丁○○、丙○及公訴人於本
    院言詞辯論終結前，均不爭執而未曾聲明異議，本院審酌該
    等言詞及書面陳述作成時之情況，並無出於任意性或不正取
    供，或違法或不當情事，且客觀上亦無不可信之情況，堪認
    為適當，揆諸前開說明，依法均有證據能力，合先敘明。
貳、實體部分
一、被告丁○○部分：
    上揭犯罪事實，業據被告丁○○坦承不諱，核與證人即被告
    丁○○之二哥乙○○、證人即益江公司會計甲○○於本院審
    理時之證述相符（見本院卷一第32頁至第35頁反），復有益
    江公司基本資料查詢結果、丙○97年度綜合所得稅電子結算
    （網路）申報收執聯、前鎮稽徵所98年8 月19日財高國稅鎮
    營所字第0980011999號函及所附益江公司97年度營利事業所
    得稅結算申報書資料、前鎮稽徵所98年9 月14日財高國稅鎮
    營所字第0980012588號函及所附益江公司97年度綜合所得稅
    BAN 給付清單、營利事業所得稅結算申報書、承認誤報同意
    補稅之承諾書、前鎮稽徵所98年8 月21日財高國稅鎮營所字
    第0980015792號函及所附丙○各類所得扣繳憑單、薪工資支
    付表各1 份（見98年度他字第5521號偵卷第5 頁至第7 頁、
    第10頁至第15頁、第19頁至第27頁、第71頁至第99頁）在卷
    可稽，足見被告丁○○任意性自白與事實相符，被告丁○○
    部分之事證明確，其犯行堪以認定，應予依法論科。
二、被告丙○部分：
（一）訊據被告丙○矢口否認有何幫助逃漏稅捐及行使使業務上
      登載不實文書犯行，辯稱：被告丁○○只拿15萬元給伊，
      並非20萬元，被告丁○○會講20萬元，是因為他報稅報20
      萬元，伊當初想要在益江公司投保，但因為伊不是真正的
      員工，無法負擔每月近9,000 元之保險金，所以就沒有在
      益江公司投保，被告丁○○拿伊的資料申報薪資之事，伊
      不知情，也沒有同意云云（見本院卷二第28）。經查：
（二）被告丙○於97年間並未任職於益江公司，且未支領任何薪
      資，益江公司負責人即被告丁○○於扣繳憑單上虛偽登載
      被告丙○97年度薪資所得為20萬1,000 元之不實事項後，
      據以向前鎮稽徵所申報而逃漏稅捐5 萬250 元等情，業據
      被告丙○、丁○○均不爭執，並經證人甲○○於本院審理
      時結證屬實（見本院卷一第33頁反至第35頁反），復有益
      江公司基本資料查詢結果、丙○97年度綜合所得稅電子結
      算（網路）申報收執聯、前鎮稽徵所98年8 月19日財高國
      稅鎮營所字第0980011999號函及所附益江公司97年度營利
      事業所得稅結算申報書資料、前鎮稽徵所98年9 月14日財
      高國稅鎮營所字第0980012588號函及所附益江公司97 年
      度綜合所得稅BAN 給付清單、營利事業所得稅結算申報書
      、承認誤報同意補稅之承諾書、前鎮稽徵所98年8 月21
      日財高國稅鎮營所字第0980015792號函及所附丙○各類所
      得扣繳憑單、薪工資支付表各1 份（見98年度他字第5521
      號偵卷第5 頁至第7 頁、第10頁至第15頁、第19頁至第27
      頁、第71頁至第99頁）在卷可稽，是此部分事實，首堪認
      定。
（三）被告丙○雖辯稱：未同意被告丁○○以其名義申報益江公
      司97年度薪資所得云云。惟被告丙○於本院準備程序時供
      稱：伊當初確實因一時貪念，想要投保勞保最高薪資，以
      便退休後可以領取較高之退休金，而同意當假員工，讓被
      告丁○○報稅，但因伊不是真正的員工，必須每個月繳交
      近9,000 元之保險費，伊負擔不起就放棄加保了，伊有跟
      被告丁○○講保險費伊擔待不起不投保了，不加保當然就
      不能報薪資等語（見本院卷一第16頁），被告先辯稱並未
      同意讓益江公司申報薪資，後復自承當初為投保，確實有
      同意擔任益江公司之假職員，讓益江公司報稅等語，其供
      詞前後不一，得否僅因事後未能如願加保，而推論不投保
      即當然不同意，抑或被告丙○有另行向被告丁○○明確表
      示不同意讓其申報，均尚有疑問，是被告丙○上開所辯，
      已非無疑。又證人即被告丙○之弟乙○○於本院審理時到
      庭證稱：被告丙○沒有在益江公司任職，但被告丙○在伊
      母親房間裡有主動提到要給益江公司申報薪資，這是伊在
      現場聽到的，事後被告丙○還提供身分證相關資料予公司
      會計人員等語（見本院卷一第31頁反至第33頁），核與證
      人即益江公司會計人員甲○○於本院審理時證述：98年1
      月間某日，被告丙○在其母親房間裡，有答應被告丁○○
      讓益江公司申報薪資，被告丙○有以口頭跟伊講他的身分
      證、住址，伊是用一張紙抄下來，印章則是拿被告丙○之
      前在公司上班時所留下來的，被告丙○在97年間並未在益
      江公司工作過，也沒有支領薪水，但被告丙○確實有同意
      讓益江公司申報他97年之薪資等語（見本院卷一第33 頁
      反至第35頁反）相符，足認被告丙○於上開時、地確實同
      意由益江公司申報其97年度薪資所得等情，應堪採信，被
      告丙○與丁○○間就行使業務上登載不實文書部分，有犯
      意聯絡及行為分擔甚明，其上開所辯，顯係事後卸責之詞
      ，不足採信。
（四）至被告丙○雖另辯稱：伊只拿到15萬元，非20萬元云云，
      然被告丙○同意益江公司申報其97年度薪資所得之金額，
      不扣稅為20萬1,000 元等情，業據證人甲○○於本院審理
      時明確證述在卷（見本院卷一第35頁反），復有丙○各類
      所得扣繳憑單（見98年度他字第5521號偵卷第72頁）在卷
      可稽，堪認被告同意申報之金額為20萬1,000 元，應非虛
      妄。參以益江公司申報被告丙○97年度之薪資所得係20萬
      1,000 元，非20萬元，二者亦有未符，足見被告丙○同意
      益江公司申報之薪資金額，與被告丁○○實際上給予被告
      丙○之金額究為15萬元，抑或20萬元，核均屬無涉，是被
      告丙○以前詞置辯，無非卸責之詞，殊無可採。
（五）綜上所述，被告丙○前揭所辯，無非卸責之詞，不足採信
      ，被告丙○部分之事證明確，其犯行同堪認定，應予依法
      論科。
三、論罪科刑部分
（一）按營利事業填製扣繳憑單暨免扣繳憑單，係附隨公司業務
      而製作，屬業務上所掌之文書，且為公司負責人繼續反覆
      執行之事務，公司負責人自為從事此項業務之人。又員工
      薪資扣繳憑單，僅係證明全年度支付員工薪資及代為扣繳
      綜合所得稅之情形，為徵、繳雙方課徵與申報綜合所得稅
      之依據，既非造具記帳憑證所根據之憑證，亦非證明處理
      會計事項人員之責任而為記帳所根據之憑證，自非商業會
      計法第15條所規定之商業會計憑證，而營利事業填報扣繳
      憑單，乃附隨其業務而製作，不得謂非業務上所掌之文書
      ，此種扣繳憑單內容如有不實，而足以生損害於公眾或他
      人，即係犯業務上登載不實文書之罪名（最高法院91年度
      台上字第7172號、96年度台上字第6670號判決可資參照）
      。次按「結算申報書」上雖有不實記載，惟因該項書表係
      申報稅捐所必須附帶填寫者，公司、行號向稅捐稽徵機關
      申報營利事業所得稅，係履行其公法上納稅之義務，並非
      業務行為，尚難認被告利用不知情之會計人員作成營利事
      業所得稅結算申報書並持以申報，係明知不實之事項而登
      載於業務上作成之文書並加以行使，準此，該部分不能成
      立刑法第216 條、第215 條之行使業務上登載不實文書罪
      （參最高法院95年度台上字第1477號判決意旨）。再按稅
      捐稽徵法第47條第1 款所定，公司法規定之公司負責人應
      受處罰，係自同法第41條轉嫁而來，非因身分成立之罪，
      此一處罰主體專指公司法規定之公司負責人而言；倘非公
      司之負責人，即非轉嫁之對象，縱有參與逃漏稅捐之行為
      ，應適用特別規定，成立同法第43條第1 項之幫助逃漏稅
      捐罪，不能論以同法第41條逃漏稅捐罪之共同正犯（最高
      法院89年度台上第1642號判決可資參照）。
（二）查被告丁○○係益江公司之負責人，為從事益江公司營利
      事業所得稅申報業務之納稅義務人。是核被告丁○○所為
      ，係犯刑法第216 條、第215 條之行使業務上登載不實文
      書罪及稅捐稽徵法第47條第1 項第1 款、第41條之公司負
      責人以不正當方法逃漏稅捐罪。另核被告丙○所為，則係
      犯刑法第216 條、第215 條之行使業務上登載不實文書罪
      及稅捐稽徵法第43條之幫助納稅義務人以不正當方法逃漏
      稅捐罪。被告丁○○、丙○所犯業務上登載不實之低度行
      為，為行使之高度行為所吸收，均不另論罪。渠等利用不
      知情之會計師製作不實之扣繳憑單，並持以向前鎮稽徵所
      申報稅捐，均為間接正犯。又刑法第31條第1 項規定：「
      因身分或其他特定關係成立之罪，其共同實行、教唆或幫
      助者，雖無特定關係，仍以正犯或共犯論。但得減輕其刑
      」，查被告丙○雖無益江公司負責人之身分，然與具益江
      公司負責人身分之被告丁○○共同實行本件行使業務上登
      載不實文書之行為犯行，依刑法第31條第1 項規定，以正
      犯論，是被告丁○○、丙○與益江公司會計人員甲○○間
      ，就行使業務上登載不實文書犯行，有犯意聯絡及行為分
      擔，應均論以共同正犯。再本件逃漏營利事業所得稅者，
      係納稅義務人益江公司，而非被告丁○○，稅捐稽徵法第
      47條第1 款規定之犯罪主體，仍為公司，而非公司之負責
      人，僅因公司於事實上無從擔負自由刑之責任，基於刑事
      政策之考慮，將納稅義務人公司應處徒刑之規定，轉嫁於
      公司法規定之負責人，是公司負責人依該條款而適用徒刑
      之處罰，仍屬代罰性質，並非因公司負責人本身之犯罪而
      負行為責任，自與公司負責人本身為犯罪主體所犯其他罪
      名，不具同一行為之想像競合關係，從而，被告丁○○所
      犯行使業務上登載不實文書罪與公司負責人以不正當方法
      逃漏稅捐各罪間，因犯意及行為主體不同，應予分論併罰
      。至被告丙○所犯上開行使業務登載不實之文書罪及幫助
      納稅義務人以不正當方法逃漏稅捐罪間，係以一行為同時
      觸犯上開2 罪名，為想像競合犯，應從一重之幫助納稅義
      務人以不正方法逃漏稅捐罪處斷。檢察官雖未就被告丙○
      行使業務上登載不實文書之犯行起訴，惟該部分犯行與已
      起訴部分，有想像競合之裁判上一罪關係，為起訴效力所
      及，本院自得併予審理。
（三）爰審酌被告丁○○擔任益江公司負責人，有為納稅義務人
      益江公司誠實申報稅捐之義務，明知被告丙○並未受僱於
      該公司工作，竟將被告丙○領薪之不實事項登載於其業務
      上作成之扣繳憑單上，有違國民誠實納稅之義務，且破壞
      稅捐扣繳之正確性、公平性；被告丙○任意提供個人身分
      資料供他人逃漏稅捐，危害稅捐機關核課稅捐之正確性，
      犯後復飾詞狡辯，未見悔意，行為皆不足取，惟念及被告
      丁○○犯後坦承犯行，尚有悔意，且已至財政部高雄市國
      稅局補繳逃漏之稅額，此有99年3 月19日財政部高雄市國
      稅局97年度營利事業所得稅結算稅額自動補報繳款書1 紙
      （見本院卷一第46頁）在卷可查，及渠等之動機、目的、
      逃漏稅額不高等一切情狀，分別量處如主文所示之刑，並
      各諭知易科罰金之折算標準，再就被告丁○○部分定其應
      執行之刑，及諭知易科罰金之折算標準。
據上論斷，應依刑事訴訟法第299 條第1 項前段，稅捐稽徵法第
41條、第43條第1 項、第47條第1 項第1 款，刑法第11條前段、
第28條、第215 條、第216 條、第31條第1 項、第55條、第41條
第1 項前段、第51條第1 項第5 款，判決如主文。
本案經檢察官鄧藤墩到庭執行職務。
中    華    民    國    99    年    4     月    8     日
                  刑事第七庭  審判長法  官   陳  箐
                                    法  官   林依蓉
                                    法  官   簡佩珺
以上正本證明與原本無異。
如不服本判決應於收受送達後十日內向本院提出上訴書狀，並應
敘述具體理由；其未敘述上訴理由者，應於上訴期間屆滿後二十
日內向本院補提理由書（均須按他造當事人之人數附繕本）「切
勿逕送上級法院」。
中    華    民    國    99    年    4     月    8    日
                                    書記官   蕭家玲
附錄犯罪科刑法條：
中華民國刑法第215條
（業務上文書登載不實罪）
從事業務之人，明知為不實之事項，而登載於其業務上作成之文
書，足以生損害於公眾或他人者，處 3 年以下有期徒刑、拘役
或 5 百元以下罰金。
中華民國刑法第216條
（行使偽造變造或登載不實之文書罪）
行使第 210 條至第 215 條之文書者，依偽造、變造文書或登載
不實事項或使登載不實事項之規定處斷。
稅捐稽徵法第41條
（逃漏稅捐之處罰）
納稅義務人以詐術或其他不正當方法逃漏稅捐者，處 5 年以下
有期徒刑、拘役或科或併科新台幣 6 萬元以下罰金。
稅捐稽徵法第43條
（教唆或幫助逃漏稅捐等之處罰）
教唆或幫助犯第 41 條或第 42 條之罪者，處 3 年以下有期徒
刑、拘役或科新台幣 6 萬元以下罰金。
稅務人員、執行業務之律師、會計師或其他合法代理人犯前項之
罪者，加重其刑至二分之一。
稅務稽徵人員違反第 33 條規定者，除觸犯刑法者移送法辦外，
處 1 萬元以上 5 萬元以下罰鍰。
稅捐稽徵法第47條
（法人或非法人團體負責人之刑責）
本法關於納稅義務人、扣繳義務人及代徵人應處徒刑之規定，於
下列之人適用之：
一、公司法規定之公司負責人。
二、民法或其他法律規定對外代表法人之董事或理事。
三、商業登記法規定之商業負責人。
四、其他非法人團體之代表人或管理人。
前項規定之人與實際負責業務之人不同時，以實際負責業務之人
為準。

司法院資訊處製作；財團法人民間司法改革基金會備份。
